【裁判字號】    95,台上,317
【裁判日期】    950119
【裁判案由】    誣告
【裁判全文】
最高法院刑事判決              九十五年度台上字第三一七號
    上  訴  人  台灣高等法院台南分院檢察署檢察官
    被      告  甲○○
                        號
上列上訴人因被告誣告案件，不服台灣高等法院台南分院中華民
國九十三年十二月二日第二審更審判決（九十三年度重上更(二)字
第四五一號，起訴案號：台灣台南地方法院檢察署八十七年度偵
字第一二五０二號），提起上訴，本院判決如下：
    主  文
上訴駁回。
    理  由
按刑事訴訟法第三百七十七條規定，上訴於第三審法院，非以判
決違背法令為理由，不得為之。是提起第三審上訴，應以原判決
違背法令為理由，係屬法定要件。如果上訴理由狀並未依據卷內
訴訟資料，具體指摘原判決不適用何種法則或如何適用不當，或
所指摘原判決違法情事，顯與法律規定得為第三審上訴理由之違
法情形，不相適合時，均應認其上訴為違背法律上之程式，予以
駁回。本件檢察官上訴意旨略稱：(一)、被告李世鴻意圖楊福祥受
刑事處分，誣指楊福祥偽造被告名義內載：「茲收到退還八十二
年十月份溢繳退休人員眷屬保費新台幣（下同）壹仟陸佰參拾參
元整」字樣之收據，向台灣台南地方法院檢察署檢察官提出告訴
經不起訴處分確定，而被告於檢察官偵查中供承該收據上之簽名
、住址及蓋章均係其所為，則被告所為顯屬虛構事實。又參酌被
告於經檢察官提示上開收據後，猶不斷對楊福祥提出告訴，被告
意圖使楊福祥受刑事處分之犯意至為顯然，原審未斟酌上情而為
被告無罪之諭知，於法有違。(二)、原判決論斷上開收據確係被告
親自在上簽名，並非楊福祥所偽造等情，則被告顯有虛構事實之
犯行。乃原判決復又論述：「……被告主觀上既認楊福祥有盜蓋
印章侵占款項入己花用等犯行，則被告此部分論述楊福祥等情亦
僅係延伸其於先前之指訴主張而已」，而據以論斷被告此部分並
無誣告之犯意。其前後論斷說明非無理由矛盾之違法等語。
惟查原判決以公訴意旨略稱：被告係台南縣立新化國民中學（下
稱同校或該校）退休教師，竟於民國八十二年至八十七年間，先
後多次虛構事實，誣指於八十二年間擔任該校之出納組組長楊福
祥，侵占被告配偶黃千芬之疾病保險政府補助款計六千五百三十
六元入己花用，並誣指楊福祥偽造載有被告收到退還八十二年十
月份溢繳退休人員眷屬保險費一千六百三十三元之收據（八十四
年一月九日簽收）乙紙，分別向台灣台南地方法院檢察署檢察官
提出瀆職及偽造文書之告訴，嗣經檢察官查明均依法對楊福祥為
不起訴處分確定等情。因認被告涉犯刑法第一百六十九條第一項
之誣告罪嫌。訊據被告否認有何誣告犯行，辯稱：伊只有繳納八
十二年七月至九月（共三個月）之健保費，楊福祥卻向政府請領
四個月之補助款，且八十二年十月四日伊另有其他事情，並未前
往新化國中領取六千五百三十六元，請款清冊上的印章係告訴人
盜蓋的。又中央信託局八十四年二月七日中公承二字第０一０七
二二號函內載：新化國中八十二年十月份退休人員眷屬部分溢繳
三千二百六十七元，請速扣回清帳，該函由新化國中於八十四年
二月九日收文，故該筆眷保費於八十四年二月九日時尚未退回，
楊福祥又稱八十四年一月九日已退還一六三三元，但伊並未領取
，所以伊才向地檢署申告楊福祥涉嫌瀆職及偽造文書等語。經查
被告於八十四年及八十五年間，先後向台灣台南地方法院檢察署
檢察官，對楊福祥提出瀆職及偽造文書之告訴，並均經該署檢察
官為不起訴處分確定，固有該署八十五年度偵字第五五五、一一
七四七號不起訴處分書等附卷可稽。然投保退休公務人員疾病保
險，其保費分自付款及補助款兩部分，加保人若先代墊補助款者
，俟補助款申領後，再將代墊款項退還加保人。被告於八十二年
九月二十日，向楊福祥繳交其配偶黃千芬八十二年七月至九月份
之退休眷保費計九千八百零一元（其中自付額為四千八百九十九
元、代墊政府補助款四千九百零二元），有楊福祥出具之收據一
紙附卷可稽。被告於同年十月間，又向楊福祥繳交十月份退休眷
保費計三千二百六十七元（其中自付額為一千六百三十三元、代
墊政府補助款一千六百三十四元），被告合計向楊福祥繳付一萬
三千零六十八元（其中自付額為六千五百三十二元、代墊政府補
助款六千五百三十六元），楊福祥旋即造清冊向台南縣政府申請
前開眷保之政府補助款（即八十二年七月至十月份），然因中央
信託局來電告知楊福祥如被告之配偶要加保，則應自被告退休之
日起算追補眷保費，乃由楊福祥先以電話告知被告，並由新化國
中於八十二年十月二十三日以八十二校中人字第一０六二號函通
知被告，有該函在卷足憑。嗣被告因不欲自退休之日補繳保費而
表明要退保，楊福祥即去函申請前開眷保費之政府補助款（六千
五百三十六元），台南縣政府於八十二年十月四日，將前開眷保
費政府補助款及該校之零用金（四萬四千四百二十七元）一併撥
入新化國中公庫零用金帳戶（合計五萬零九百六十三元），有新
化農會代理新化鎮公庫送款憑單回單、楊福祥於同日支領該五萬
零九百六十三元之支票存根及零用金入帳等資料可證。而其中之
眷保費政府補助款六千五百三十六元部分，其究竟係由被告實際
具領，抑如被告所述係由楊福祥盜蓋其印章予以侵占，因欠缺相
關證據資料佐證而尚欠明瞭。然證人蔡雯麗證稱：「（八十二年
至八十四年間校長是否下令每一個人的印章都要放在出納那裡保
管？）答：我不知道校長有否下令，但確實有印章放在出納那裏
，方便領薪水時蓋章。我也有印章放在出納那裏，每一個人都這
樣做。」「（除了薪水外，出納是否能使用該印章？）答：不能
動用。但他要使用，我們也不知道。」等情，堪認台南縣立新化
國民中學教職員確有交付印章予楊福祥情事。則被告或因記憶有
誤而指楊福祥涉嫌盜蓋其印章侵占補助款等情，衡情尚非全無可
能。被告告訴楊福祥涉嫌盜蓋印章侵占眷保費政府眷保補助款（
六五三六元）部分，故因犯罪不能證明而經檢察官為不起訴處分
確定，然尚不得以此即認被告有誣告故意。參酌被告於八十四年
四月十日，向時任新化國中出納組長陳金葉領取中央信託局退還
之四千八百九十九元時，於新化國中之費用動支請示單上亦加註
：「……但政府補助款四九０二元係屬本人墊付，請查閱八十二
年九月份繳納公保費之收據存根，俟查明後再領取。甲○○。四
月十日」等字，足見被告迄八十四年四月十日，尚認其未領得眷
保費政府補助款四九０二元（即八十二年七月至九月之眷保費政
府補助款部分）；被告於八十四年十月二十八日（收狀日為同年
月三十日）之後，始具狀向台灣台南地方法院檢察署檢察官告訴
楊福祥涉嫌偽造文書、瀆職等情以觀。堪認被告主觀上認其尚未
領取前開金額，就此部分尚難認其有誣告之故意。另楊福祥於八
十三年十二月八日接獲中央信託局中公承二字第一二六五七五號
函內載：「眷屬部分：八十二年十月份應繳七九三八元，實繳一
一二０五元，溢繳三二六七元，請儘速扣回清帳。」，經查帳發
現中央信託局前開函文所稱溢繳部分，係指被告八十二年十月份
眷保費三千二百六十七元，隨即於八十四年一月九日退還被告一
千六百三十三元（代墊政府補助款部分一千六百三十四元部分，
已於八十二年十月四日由被告領回），有中央信託局前開函及被
告於八十四年一月九日所立收據各乙紙附卷可憑。參酌證人即新
化國中當時之總務主任林緝熙供稱：「簽名及住址，是甲○○的
字跡」；被告供稱：「收據是告訴人寫的，要我簽名、蓋章。我
不知道他後來又增加資料。」；經檢視該收據影本其內除收款文
義、年月日之記載、被告之印文外，另有被告之簽名及自書之住
址，而該簽名及住址部分之字跡與卷附被告書具文件之字跡，經
比對可辨識應係同一人所書寫，堪認被告有在該收據上親自簽名
，楊福祥並無被告所指偽造情事。然被告於其告訴楊福祥涉嫌偽
造文書案件中，曾提出台南縣政府八十四年六月五日八四府政三
字第八八四五號函說明三內載：「……據楊組長稱，……八十二
年十月份眷保費自付部分一六三三元將俟出納組辦理請領後退還
台端。」等情為證，而該函係在被告對楊福祥提出告訴之前即已
通知被告。另參酌中央信託局八十四年二月七日公承字第０一０
七二二號函內載：「新化國中八十二年十月份退休人員眷屬部份
溢三千二百六十七元，請速扣回清帳。」等情，則被告依憑前開
函文認楊福祥涉嫌偽造文書等而提出告訴，經檢察官偵查後雖以
不能證明楊福祥犯罪而為不起訴處分，然尚難以此即認被告確有
誣告之故意。又被告主觀上既認楊福祥有盜蓋印章侵占款項入己
花用等犯行，則其此部分亦僅係延伸先前之指訴，益難認被告主
觀上有誣告楊福祥之犯意。檢察官所舉之證據資料不足證明被告
確有誣告犯行，此外，亦查無其他確實證據足資證明被告確應負
誣告罪責等情，予以綜合判斷。因而撤銷第一審判決，改判諭知
被告無罪，已說明其論斷所憑之依據及理由，從形式上觀察，並
無違背法令之情形。按證據之取捨與證據之證明力如何，均屬事
實審法院得自由裁量、判斷之職權；苟其此項裁量、判斷，並不
悖乎通常一般之人日常生活經驗之定則或論理法則，又於判決內
論其何以作此判斷之心證理由者，即不得任意指摘其為違法，
而據為提起第三審上訴之合法理由。又檢察官就被告犯罪事實，
應負舉證責任，並指出證明之方法，刑事訴訟法第一百六十一條
第一項定有明文。且認定犯罪事實所憑之證據，雖不以直接證據
為限，間接證據亦包括在內，然而無論直接證據或間接證據，其
為訴訟上之證明，須於通常一般人均不致有所懷疑，而得確信其
為真實之程度者，始得據為有罪之認定，倘其證明尚未達到此一
程度，而有合理之懷疑存在時，即不能遽為不利被告之認定。原
審綜合斟酌前述各項事證，論斷說明本件不能證明被告有檢察官
所指之犯行等情，乃屬其採證職權之合法行使，縱認原判決行文
未臻詳盡明確，然於判決之結果並無影響，依刑事訴訟法第三百
八十條規定，仍不得據為合法之第三審上訴理由，不容任意指為
違法。檢察官上訴意旨就原審取捨證據論斷事實之職權行使，暨
原審已調查說明之事項，漫加指摘於法有違云云，均與法律規定
得為第三審上訴理由之違法情形不相適合，其上訴違背法律上之
程式，應予駁回。
據上論結，應依刑事訴訟法第三百九十五條前段，判決如主文。
中    華    民    國  九十五  年    一    月   十九   日
                      最高法院刑事第一庭
                          審判長法官  董  明  霈
                                法官  林  茂  雄
                                法官  張  祺  祥
                                法官  呂  永  福
                                法官  洪  佳  濱
      本件正本證明與原本無異
                                      書  記  官
中    華    民    國  九十五  年    一    月  二十四  日
                                                      Ｑ


司法院資訊處製作；財團法人民間司法改革基金會備份。
